---
title: "Calibração de um traço latente a partir do banco WIRS"
subtitle: "Teoria de Resposta ao Item aplicada a dados de consulta trabalhista"
author: "João Vitor Arend"
institute: "MAT02012 — Tópicos Avançados em Estatística IV · UFRGS"
date: today
date-format: "DD/MM/YYYY"
lang: pt-BR
format:
  revealjs:
    theme: [default, custom.scss]
    slide-number: true
    show-slide-number: all
    transition: fade
    transition-speed: fast
    width: 1280
    height: 760
    margin: 0.06
    center: false
    footer: "TRI · banco WIRS (pacote `ltm`)"
    fig-align: center
    df-print: kable
    html-math-method: mathjax
    embed-resources: true
execute:
  echo: false
  warning: false
  message: false
  cache: true
  fig-width: 9
  fig-height: 4.2
  dpi: 200
---

```{r}
#| label: setup
#| cache: false

library(ltm)
library(mirt)
library(ggplot2)
library(dplyr)
library(tidyr)
library(patchwork)
library(knitr)

set.seed(2026)

# ---- cores e tema --------------------------------------------------------
cor_principal <- "#0d3b66"
cor_destaque  <- "#0b6b5e"
cor_alerta    <- "#c0392b"
paleta_itens  <- c("#0d3b66", "#0b6b5e", "#b5651d", "#7d4e9c", "#3f7d20", "#a01a3d")

theme_tri <- function(base_size = 13) {
  theme_minimal(base_size = base_size) +
    theme(
      panel.grid.minor = element_blank(),
      panel.grid.major = element_line(colour = "#e7e9ec"),
      plot.title = element_text(face = "bold", colour = cor_principal, size = base_size * 1.05),
      plot.subtitle = element_text(colour = "#5b6270", size = base_size * 0.85),
      legend.position = "bottom",
      legend.title = element_blank(),
      strip.text = element_text(face = "bold", colour = cor_principal)
    )
}
theme_set(theme_tri())

# ---- dados ---------------------------------------------------------------
wirs <- read.csv2("dados/WIRS.csv", check.names = FALSE)
names(wirs) <- paste0("I", 1:6)

itens_txt <- c(
  "Discussão informal com trabalhadores individualmente",
  "Reunião com grupos de trabalhadores",
  "Discussão em comitê consultivo conjunto já existente",
  "Discussão em comitê constituído especialmente para a mudança",
  "Discussão com representantes sindicais do estabelecimento",
  "Discussão com dirigentes sindicais externos (remunerados)"
)
itens_curto <- c("Informal individual", "Reunião de grupo", "Comitê permanente",
                 "Comitê ad hoc", "Sindicato interno", "Sindicato externo")

wirs5 <- wirs[, -1]
itens_txt5   <- itens_txt[-1]
itens_curto5 <- itens_curto[-1]
n_obs <- nrow(wirs)
```

## Roteiro {.smaller}

::: {.destaque}
1. **O banco WIRS** — origem, itens e delineamento amostral
2. **Definição do traço latente** — o que os itens medem em comum
3. **Pressupostos da TRI** — dimensionalidade e independência local
4. **Calibração** — escolha do modelo com base em evidências estatísticas
5. **Estimação de $\theta$** — escores dos 1005 estabelecimentos
6. **Descrição do traço estimado** — distribuição, precisão e interpretação
:::

## O banco de dados {.smaller}

**WIRS — *Workplace Industrial Relations Survey* (1990, Reino Unido)**

- Levantamento nacional sobre relações de trabalho em estabelecimentos britânicos.
- Subconjunto distribuído no pacote `ltm`: `r n_obs` estabelecimentos e 6 itens dicotômicos.
- **Pergunta de contexto** feita ao gestor:

::: {.destaque}
"Considere a mudança mais recente envolvendo a introdução de novas instalações,
máquinas e equipamentos. **Houve discussões ou consultas de algum dos tipos deste
cartão**, seja sobre a introdução da mudança, seja sobre a forma de implementá-la?"
:::

- Cada item: **1** = aquele canal de consulta foi usado; **0** = não foi usado.
- Nenhum dado faltante; a matriz de respostas é completa ($1005 \times 6$).

::: {.rodape-fonte}
Fonte: Bartholomew (1998), *Applied Statistics* 47, 1–13; Bartholomew, Steele, Moustaki & Galbraith (2002).
:::

## Os seis itens

```{r}
#| label: tab-itens
data.frame(
  Item = paste0("I", 1:6),
  Canal = itens_curto,
  Descrição = itens_txt,
  `Proporção 1` = sprintf("%.3f", colMeans(wirs)),
  check.names = FALSE
) |>
  kable(align = "llllr")
```

::: {.small}
Os canais vão do **mais informal e individual** (I1) ao **mais formal e sindicalizado** (I6).
A proporção de uso cai à medida que o canal se institucionaliza.
:::

## Definição do traço latente {.smaller}

::: {.destaque}
$\theta$ = **grau de institucionalização da consulta aos trabalhadores** diante de uma
mudança tecnológica no estabelecimento.
:::

- Não é "quanta consulta existe", e sim **por quais canais** ela acontece.
- Valores **baixos** de $\theta$: a consulta, quando ocorre, se dá por canais diretos e
  informais — ou simplesmente não ocorre.
- Valores **altos** de $\theta$: o estabelecimento aciona **estruturas coletivas
  permanentes** — comitês consultivos e representação sindical, interna e externa.

. . .

**Por que um traço latente e não o escore bruto?**

- Os canais têm "custos" institucionais diferentes: usar um comitê consultivo permanente
  diz mais sobre o estabelecimento do que uma conversa de corredor.
- A TRI pondera cada item pela sua **dificuldade** e pelo seu **poder de discriminação**,
  em vez de somar respostas como se todas valessem o mesmo.

## Modelos candidatos {.smaller}

Para resposta dicotômica $U_{ij} \in \{0,1\}$ do estabelecimento $j$ ao item $i$:

$$P(U_{ij} = 1 \mid \theta_j) = c_i + (1 - c_i)\,\frac{1}{1 + e^{-a_i(\theta_j - b_i)}}$$

::: {.small}
| Modelo | Restrição | Parâmetros por item | Leitura |
|---|---|---|---|
| **Rasch** | $a_i = 1$, $c_i = 0$ | $b_i$ | itens diferem só em dificuldade |
| **1PL** | $a_i = a$, $c_i = 0$ | $b_i$ (+ um $a$ comum) | discriminação comum estimada |
| **2PL** | $c_i = 0$ | $a_i, b_i$ | itens discriminam de forma distinta |
| **3PL** | — | $a_i, b_i, c_i$ | acrescenta "acerto ao acaso" |
:::

::: {.destaque .small}
A escolha entre eles **não** é por gosto: comparamos ajuste por razão de verossimilhança,
critérios de informação e medidas de ajuste absoluto.
:::

## Pressupostos a verificar antes de calibrar

::: {.small}
1. **Unidimensionalidade** — um único $\theta$ explica a associação entre os itens.
2. **Independência local** — dadas as respostas condicionadas a $\theta$, os itens são independentes.
3. **Monotonicidade** — $P(U_i = 1 \mid \theta)$ é crescente em $\theta$.
:::

```{r}
#| label: plot-tetra
#| fig-height: 3.6
tet <- polycor::hetcor(as.data.frame(lapply(wirs, factor)), ML = FALSE, std.err = FALSE)$correlations
as.data.frame(as.table(tet)) |>
  setNames(c("i", "j", "r")) |>
  ggplot(aes(i, j, fill = r)) +
  geom_tile(colour = "white", linewidth = 1) +
  geom_text(aes(label = sprintf("%.2f", r)), size = 3.6,
            colour = ifelse(abs(as.vector(tet)) > 0.6, "white", "grey15")) +
  scale_fill_gradient2(low = cor_alerta, mid = "white", high = cor_principal,
                       midpoint = 0, limits = c(-1, 1)) +
  labs(title = "Correlações tetracóricas entre os seis itens",
       subtitle = "I1 se associa negativamente a I2 e I4 — sinal contrário ao dos demais",
       x = NULL, y = NULL) +
  theme(legend.position = "right", panel.grid = element_blank())
```

## Evidência 1 — análise fatorial exploratória {.smaller}

```{r}
#| label: efa
efa1 <- mirt(wirs, 1, itemtype = "2PL", verbose = FALSE)
efa2 <- mirt(wirs, 2, itemtype = "2PL", verbose = FALSE)
cmp_fatores <- anova(efa1, efa2, verbose = FALSE)
cargas <- summary(efa2, rotate = "oblimin", verbose = FALSE)$rotF
tab_cargas <- data.frame(
  Item = paste0("I", 1:6), Canal = itens_curto,
  F1 = sprintf("%.2f", cargas[, 1]), F2 = sprintf("%.2f", cargas[, 2])
)
kable(tab_cargas, align = "llrr",
      col.names = c("Item", "Canal", "Fator 1", "Fator 2"))
```

::: {.small}
Modelo de 2 fatores (oblimin) ajustado com `mirt`. O **Fator 2 é bipolar**: contrasta
discussão informal individual (I1, $\lambda = `r sprintf("%.2f", cargas[1,2])`$) com
reunião de grupo (I2, $\lambda = `r sprintf("%.2f", cargas[2,2])`$) — são canais
**substitutos**, não manifestações do mesmo traço. O Fator 1 reúne I3–I6.
:::

## Evidência 2 — análise paralela e consistência {.smaller}

:::: {.columns}
::: {.column width="52%"}
```{r}
#| label: unidim
ud6 <- unidimTest(ltm(wirs ~ z1), B = 100)
desc6 <- descript(wirs)
```

**Análise paralela modificada** (`unidimTest`, $B = 100$):

- 2º autovalor observado: **`r sprintf("%.3f", ud6$Tobs[2])`**
- média sob o modelo unidimensional: `r sprintf("%.3f", mean(ud6$T.boot[,2]))`
- valor-p: **`r format.pval(ud6$p.value, digits = 3)`**

$\Rightarrow$ a hipótese de unidimensionalidade é **rejeitada** com os seis itens.
:::

::: {.column width="48%"}
```{r}
#| label: tab-alpha
data.frame(
  `Item excluído` = c("nenhum", paste0("I", 1:6)),
  Alfa = sprintf("%.3f", desc6$alpha[, 1]),
  `Bisserial (excluindo o item)` = c("—", sprintf("%.3f", desc6$ExBisCorr)),
  check.names = FALSE
) |> kable(align = "lrr")
```

::: {.smaller}
O alfa **sobe** ao remover I1 e a correlação bisserial de I1 com o escore dos demais
itens é **negativa**: I1 puxa contra o construto.
:::
:::
::::

## Evidência 3 — dependência local no modelo 2PL {.smaller}

```{r}
#| label: ld6
m2pl6 <- mirt(wirs, 1, itemtype = "2PL", verbose = FALSE)
ld6 <- residuals(m2pl6, type = "LD", verbose = FALSE)
ld_tab <- as.data.frame(as.table(ld6)) |>
  setNames(c("i", "j", "v")) |>
  filter(!is.na(v)) |>
  mutate(par = paste(j, "–", i))
lower <- ld_tab |>
  filter(match(as.character(i), paste0("I", 1:6)) > match(as.character(j), paste0("I", 1:6))) |>
  arrange(desc(v)) |> head(5)
kable(data.frame(Par = lower$par, `LD X²` = sprintf("%.1f", lower$v), check.names = FALSE),
      align = "lr")
```

::: {.small}
Estatística $LD\,\chi^2$ de Chen & Thissen (1 g.l.): valores acima de ~10 indicam
violação séria de independência local. O par **I1–I2** atinge
**`r sprintf("%.0f", max(lower$v))`** — mais de dez vezes o limiar.
:::

::: {.alerta .small}
**Diagnóstico convergente:** I1 (discussão informal individual) não pertence à mesma
escala. Ele mede o **oposto** da institucionalização — quanto mais o gestor resolve na
conversa individual, menos aciona canais coletivos.
:::

## Decisão: calibrar os itens I2–I6 {.smaller}

```{r}
#| label: comp-m2
m2pl5 <- mirt(wirs5, 1, itemtype = "2PL", verbose = FALSE)
M2_6 <- M2(m2pl6); M2_5 <- M2(m2pl5)
tab_m2 <- data.frame(
  Conjunto = c("6 itens (I1–I6)", "5 itens (I2–I6)"),
  M2 = sprintf("%.1f", c(M2_6$M2, M2_5$M2)),
  gl = c(M2_6$df, M2_5$df),
  p = format.pval(c(M2_6$p, M2_5$p), digits = 2, eps = 1e-4),
  RMSEA = sprintf("%.3f", c(M2_6$RMSEA, M2_5$RMSEA)),
  SRMSR = sprintf("%.3f", c(M2_6$SRMSR, M2_5$SRMSR)),
  TLI = sprintf("%.3f", c(M2_6$TLI, M2_5$TLI)),
  CFI = sprintf("%.3f", c(M2_6$CFI, M2_5$CFI))
)
kable(tab_m2, align = "lrrrrrrr")
```

::: {.small}
Ajuste absoluto do modelo 2PL unidimensional ($M_2$ de Maydeu-Olivares & Joe).
Critérios usuais: RMSEA $< 0{,}06$, SRMSR $< 0{,}05$, CFI/TLI $> 0{,}90$.
:::

::: {.destaque .small}
Com I1 no conjunto o modelo unidimensional é **inaceitável**
(RMSEA = `r sprintf("%.3f", M2_6$RMSEA)`, CFI = `r sprintf("%.2f", M2_6$CFI)`).
Sem I1, o ajuste entra na faixa aceitável
(RMSEA = `r sprintf("%.3f", M2_5$RMSEA)`, CFI = `r sprintf("%.2f", M2_5$CFI)`,
SRMSR = `r sprintf("%.3f", M2_5$SRMSR)`).
**O traço passa a ser estimado por I2–I6.**
:::

# Calibração dos itens {background-color="#0d3b66"}

## Ajuste dos quatro modelos {.smaller}

```{r}
#| label: ajustes
#| echo: true
#| code-line-numbers: "|2|3|4|5"
J <- ncol(wirs5)
mod_rasch <- rasch(wirs5, constraint = cbind(J + 1, 1))   # a = 1 fixo
mod_1pl   <- rasch(wirs5)                                 # a comum, estimado
mod_2pl   <- ltm(wirs5 ~ z1)                              # a_i livres
mod_3pl   <- tpm(wirs5, type = "latent.trait")            # acrescenta c_i
```

```{r}
#| label: tab-ajuste
lrt <- function(m0, m1) {
  a <- suppressWarnings(anova(m0, m1))
  if (a$LRT < 0) return("solução instável (máximo local)")
  sprintf("%.1f (%d gl), p %s", a$LRT, a$df,
          format.pval(a$p.value, digits = 2, eps = 1e-4))
}
tab_mod <- data.frame(
  Modelo = c("Rasch", "1PL", "2PL", "3PL"),
  `log-verossimilhança` = sprintf("%.1f", c(logLik(mod_rasch), logLik(mod_1pl),
                                            logLik(mod_2pl), logLik(mod_3pl))),
  `nº par.` = c(attr(logLik(mod_rasch), "df"), attr(logLik(mod_1pl), "df"),
                attr(logLik(mod_2pl), "df"), attr(logLik(mod_3pl), "df")),
  AIC = sprintf("%.1f", c(AIC(mod_rasch), AIC(mod_1pl), AIC(mod_2pl), AIC(mod_3pl))),
  BIC = sprintf("%.1f", c(BIC(mod_rasch), BIC(mod_1pl), BIC(mod_2pl), BIC(mod_3pl))),
  `TRV vs. modelo anterior` = c("—", lrt(mod_rasch, mod_1pl),
                                lrt(mod_1pl, mod_2pl), lrt(mod_2pl, mod_3pl)),
  check.names = FALSE
)
kable(tab_mod, align = "lrrrrl")
```

::: {.small}
Modelos encaixados, estimados por máxima verossimilhança marginal com quadratura
de Gauss–Hermite (`ltm`). A linha do **3PL** traz a solução devolvida por `tpm()`, que
**não converge para um máximo válido** — ver o slide seguinte.
:::

## Leitura da comparação {.smaller}

```{r}
#| label: mirt3pl
m3pl5 <- mirt(wirs5, 1, itemtype = "3PL", verbose = FALSE)
cmp3 <- anova(m2pl5, m3pl5, verbose = FALSE)
```

::: {.destaque}
**Rasch $\to$ 1PL $\to$ 2PL:** cada passo melhora significativamente a verossimilhança e
**AIC e BIC caem juntos** — os itens de fato discriminam de maneira diferente.
:::

::: {.alerta}
**2PL $\to$ 3PL:** o algoritmo do `ltm` sequer alcança uma solução válida — a hessiana no
ótimo não é positiva definida e a log-verossimilhança fica **abaixo** da do 2PL
(máximo local). Reestimando por EM no `mirt`, o 3PL converge
($\ell = `r sprintf("%.1f", cmp3$logLik[2])`$; TRV = `r sprintf("%.1f", cmp3$X2[2])`,
`r cmp3$df[2]` gl), mas o **BIC piora**
(`r sprintf("%.1f", cmp3$BIC[1])` $\to$ `r sprintf("%.1f", cmp3$BIC[2])`).
:::

```{r}
#| label: coef3pl
c3 <- coef(mod_3pl)
data.frame(
  Item = rownames(c3), Canal = itens_curto5,
  `c (acaso)` = sprintf("%.3f", c3[, 1]),
  `b (dificuldade)` = sprintf("%.2f", c3[, 2]),
  `a (discriminação)` = sprintf("%.2f", c3[, 3]),
  check.names = FALSE
) |> kable(align = "llrrr")
```

::: {.small}
Estimativas do 3PL no `ltm`: as discriminações explodem (até $a = `r sprintf("%.1f", max(c3[, 3]))`$)
para acomodar um $c_i$ que **não tem sentido substantivo aqui** — não se "acerta ao acaso" a
existência de um comitê consultivo. No `mirt` o quadro se repete: $c$ = `r sprintf("%.2f", coef(m3pl5, IRTpars = TRUE, simplify = TRUE)$items["I2","g"])`
para I2 e $a$ = `r sprintf("%.1f", max(coef(m3pl5, IRTpars = TRUE, simplify = TRUE)$items[,"a"]))` para I4.
**O parâmetro de acaso não é identificável com cinco itens dicotômicos.**
:::

## Modelo escolhido: 2PL com cinco itens {.smaller}

$$P(U_{ij} = 1 \mid \theta_j) = \frac{1}{1 + \exp\{-a_i(\theta_j - b_i)\}}, \qquad \theta_j \sim N(0,1)$$

::: {.destaque .small}
**Justificativa estatística, em quatro linhas de evidência:**

1. **TRV**: 2PL supera 1PL/Rasch (`r lrt(mod_1pl, mod_2pl)`); as discriminações variam de fato.
2. **Critérios de informação**: 2PL tem o menor **BIC** entre os quatro modelos.
3. **Ajuste absoluto**: $M_2$ = `r sprintf("%.1f", M2_5$M2)` (`r M2_5$df` gl), RMSEA = `r sprintf("%.3f", M2_5$RMSEA)`, SRMSR = `r sprintf("%.3f", M2_5$SRMSR)`, CFI = `r sprintf("%.3f", M2_5$CFI)`.
4. **Parcimônia identificável**: o 3PL acrescenta parâmetros sem significado no contexto e não converge de forma estável.
:::

```{r}
#| label: itemfit
if_5 <- itemfit(m2pl5)
ifit_ltm <- item.fit(mod_2pl, G = 6, simulate.p.value = TRUE, B = 100)
```

::: {.small}
**Ajuste por item** ($S\text{-}X^2$ de Orlando & Thissen): nenhum dos cinco itens é
rejeitado ao nível de 1% (menor $p$ = `r sprintf("%.3f", min(if_5$p.S_X2))`).
O teste $\chi^2$ com valor-p por Monte Carlo (`item.fit`, `ltm`) leva à mesma conclusão
(menor $p$ = `r sprintf("%.3f", min(ifit_ltm$p.values))`).
:::

## Parâmetros calibrados {.smaller}

```{r}
#| label: tab-param
cf <- coef(mod_2pl)
tab_par <- data.frame(
  Item = rownames(cf), Canal = itens_curto5,
  `b (dificuldade)` = sprintf("%.2f", cf[, "Dffclt"]),
  `a (discriminação)` = sprintf("%.2f", cf[, "Dscrmn"]),
  `P(θ = 0)` = sprintf("%.2f", plogis(cf[, "Dscrmn"] * (0 - cf[, "Dffclt"]))),
  `P(θ = 1)` = sprintf("%.2f", plogis(cf[, "Dscrmn"] * (1 - cf[, "Dffclt"]))),
  check.names = FALSE
)
kable(tab_par[order(cf[, "Dffclt"]), ], align = "llrrrr", row.names = FALSE)
```

::: {.small}
- **Ordenação por dificuldade** reproduz exatamente a hierarquia institucional esperada:
  reunião de grupo $\to$ sindicato interno $\to$ comitê permanente $\to$ comitê ad hoc $\to$ sindicato externo.
- **I5** (representantes sindicais no estabelecimento) é o item mais discriminativo
  ($a = `r sprintf("%.2f", cf["I5","Dscrmn"])`$): é o divisor de águas entre consultar e institucionalizar.
- **I2** discrimina pouco ($a = `r sprintf("%.2f", cf["I2","Dscrmn"])`$): reunir grupos de
  trabalhadores é prática difundida e diz pouco sobre o traço.
:::

## Curvas características dos itens (CCI)

```{r}
#| label: plot-cci
#| fig-height: 4.4
grade <- seq(-4, 4, length.out = 400)
cci <- lapply(seq_len(nrow(cf)), function(i) {
  data.frame(theta = grade,
             p = plogis(cf[i, "Dscrmn"] * (grade - cf[i, "Dffclt"])),
             item = sprintf("%s — %s", rownames(cf)[i], itens_curto5[i]))
}) |> bind_rows()

pontos_b <- data.frame(theta = cf[, "Dffclt"], p = 0.5,
                       item = sprintf("%s — %s", rownames(cf), itens_curto5))

ggplot(cci, aes(theta, p, colour = item)) +
  geom_hline(yintercept = 0.5, linetype = "dotted", colour = "grey55") +
  geom_line(linewidth = 1.1) +
  geom_point(data = pontos_b, size = 2.4, show.legend = FALSE) +
  scale_colour_manual(values = paleta_itens) +
  scale_x_continuous(breaks = -4:4) +
  scale_y_continuous(labels = scales::percent_format(accuracy = 1)) +
  labs(title = "Probabilidade de usar cada canal de consulta",
       subtitle = "Pontos marcam a dificuldade b_i (probabilidade de 50%)",
       x = expression(theta ~ "(institucionalização da consulta)"),
       y = expression(P(U[i] == 1 ~ "|" ~ theta))) +
  guides(colour = guide_legend(nrow = 2))
```

## Informação dos itens e da escala {.smaller}

```{r}
#| label: plot-info
#| fig-height: 4.0
info_i <- lapply(seq_len(nrow(cf)), function(i) {
  a <- cf[i, "Dscrmn"]; b <- cf[i, "Dffclt"]
  P <- plogis(a * (grade - b))
  data.frame(theta = grade, I = a^2 * P * (1 - P),
             item = sprintf("%s — %s", rownames(cf)[i], itens_curto5[i]))
}) |> bind_rows()

info_tot <- info_i |> group_by(theta) |> summarise(I = sum(I), .groups = "drop") |>
  mutate(EP = 1 / sqrt(I))

g1 <- ggplot(info_i, aes(theta, I, colour = item)) +
  geom_line(linewidth = 1) +
  scale_colour_manual(values = paleta_itens) +
  labs(title = "Informação de cada item", x = expression(theta), y = expression(I[i](theta))) +
  guides(colour = guide_legend(nrow = 3)) +
  theme(legend.text = element_text(size = 8))

g2 <- ggplot(info_tot, aes(theta)) +
  geom_area(aes(y = I), fill = cor_principal, alpha = 0.18) +
  geom_line(aes(y = I), colour = cor_principal, linewidth = 1.1) +
  geom_line(aes(y = EP), colour = cor_alerta, linewidth = 1, linetype = "22") +
  annotate("text", x = -3.7, y = 1.45, label = "erro-padrão", colour = cor_alerta,
           size = 3.4, hjust = 0) +
  annotate("text", x = 1.9, y = 1.9, label = "informação", colour = cor_principal, size = 3.4) +
  coord_cartesian(ylim = c(0, 2.8)) +
  labs(title = "Informação total e erro-padrão", x = expression(theta),
       y = expression(I(theta) ~ "/" ~ EP(theta))) +
  theme(legend.position = "none")

g1 + g2
```

::: {.small}
A escala é **mais precisa entre $\theta \approx `r sprintf("%.1f", info_tot$theta[which.max(info_tot$I)] - 1)`$ e
$`r sprintf("%.1f", info_tot$theta[which.max(info_tot$I)] + 1)`$** (máximo de informação em
$\theta = `r sprintf("%.2f", info_tot$theta[which.max(info_tot$I)])`$) — ou seja, discrimina bem
entre estabelecimentos de institucionalização média e alta, e mal na parte baixa da escala.
:::

# Estimação do traço latente {background-color="#0d3b66"}

## Método de estimação {.smaller}

:::: {.columns}
::: {.column width="55%"}
```{r}
#| label: escores
#| echo: true
fs <- factor.scores(mod_2pl, resp.patterns = wirs5,
                    method = "EAP")
theta <- fs$score.dat$z1
ep    <- fs$score.dat$se.z1
```

```{r}
#| label: escores2
theta_mirt <- as.numeric(fscores(m2pl5, method = "EAP"))
rel_emp <- as.numeric(empirical_rxx(fscores(m2pl5, full.scores.SE = TRUE)))
n_zeros <- sum(rowSums(wirs5) == 0)
n_uns <- sum(rowSums(wirs5) == ncol(wirs5))
```
:::

::: {.column width="45%"}
::: {.small}
**Por que EAP e não máxima verossimilhança?**

- `r n_zeros` estabelecimentos (`r sprintf("%.1f", 100*n_zeros/n_obs)`%) não usaram
  **nenhum** canal e `r n_uns` usaram **todos**: a EMV é $\mp\infty$ nesses padrões.
- O EAP usa a priori $N(0,1)$, é finito para todo padrão e minimiza o erro quadrático médio.
- Preço: **encolhimento** em direção a 0 — a variância dos escores subestima a variância do traço.
:::
:::
::::

::: {.destaque .small}
Com 5 itens dicotômicos há apenas $2^5 = 32$ padrões possíveis: $\theta$ estimado é
**discreto**, com `r length(unique(round(theta, 6)))` valores distintos na amostra.
:::

## Distribuição do traço estimado {.smaller}

```{r}
#| label: plot-dist
#| fig-height: 3.7
dt <- data.frame(theta = theta, ep = ep, escore = rowSums(wirs5))

massa <- dt |> count(theta, name = "freq") |> mutate(p = freq / sum(freq))

g_hist <- ggplot(massa, aes(theta, p)) +
  geom_segment(aes(xend = theta, yend = 0), colour = cor_principal, linewidth = 1.1) +
  geom_point(colour = cor_principal, size = 2) +
  geom_vline(xintercept = mean(dt$theta), colour = cor_destaque, linewidth = 0.8,
             linetype = "22") +
  annotate("text", x = mean(dt$theta) + 0.06, y = 0.21, hjust = 0, size = 3.3,
           colour = cor_destaque, label = "média") +
  scale_x_continuous(breaks = -1:2, limits = c(-1.1, 2)) +
  scale_y_continuous(labels = scales::percent_format(accuracy = 1)) +
  labs(title = "Distribuição dos escores EAP",
       subtitle = "Um traço por padrão de resposta observado (32 valores)",
       x = expression(hat(theta)), y = "proporção de estabelecimentos")

g_ecdf <- ggplot(dt, aes(theta)) +
  stat_function(fun = pnorm, colour = cor_alerta, linewidth = 0.9, linetype = "22") +
  stat_ecdf(geom = "step", colour = cor_principal, linewidth = 1) +
  annotate("text", x = 1.15, y = 0.62, label = "N(0,1) a priori", colour = cor_alerta,
           size = 3.3, hjust = 0) +
  scale_x_continuous(breaks = -1:2, limits = c(-1.1, 2)) +
  labs(title = "Acumulada empírica vs. a priori",
       subtitle = "Escores EAP mais concentrados: encolhimento",
       x = expression(hat(theta)), y = "F(θ)")

g_hist + g_ecdf
```

::: {.small}
Média = `r ifelse(abs(mean(theta)) < 5e-4, "0.000", sprintf("%.3f", mean(theta)))`, desvio-padrão = `r sprintf("%.3f", sd(theta))`,
mediana = `r sprintf("%.3f", median(theta))`, assimetria =
`r sprintf("%.2f", mean((theta - mean(theta))^3) / sd(theta)^3)`.
:::

## Mapa item–pessoa (Wright map) {.smaller}

```{r}
#| label: plot-wright
#| fig-height: 3.7
g_pes <- ggplot(dt, aes(theta)) +
  geom_histogram(bins = 32, fill = cor_principal, alpha = 0.75, colour = "white") +
  scale_x_continuous(breaks = -3:3) +
  coord_cartesian(xlim = c(-3, 3.2)) +
  labs(title = "Estabelecimentos", x = NULL, y = "frequência")

itens_map <- data.frame(b = cf[, "Dffclt"], a = cf[, "Dscrmn"],
                        lab = sprintf("%s · %s", rownames(cf), itens_curto5))
g_it <- ggplot(itens_map, aes(b, reorder(lab, b))) +
  geom_segment(aes(x = b - 1 / a, xend = b + 1 / a, yend = reorder(lab, b)),
               colour = "grey70", linewidth = 1.6) +
  geom_point(aes(size = a), colour = cor_destaque) +
  scale_size_continuous(range = c(2.5, 5.5), guide = "none") +
  scale_x_continuous(breaks = -3:3) +
  coord_cartesian(xlim = c(-3, 3.2)) +
  labs(title = "Itens (dificuldade b, faixa ±1/a)",
       x = expression(theta ~ "/" ~ b), y = NULL)

g_pes / g_it + plot_layout(heights = c(1, 1.15))
```

::: {.small}
Os itens se concentram **acima** da maior parte da população: quase todos os $b_i$ são
positivos, enquanto `r sprintf("%.0f", 100 * mean(theta < 0))`% dos estabelecimentos têm
$\hat\theta < 0$. A escala é exigente — foi construída para separar quem institucionaliza
a consulta, e há pouca informação para distinguir entre os que não consultam.
:::

## Precisão da medida {.smaller}

```{r}
#| label: plot-precisao
#| fig-height: 3.1
g_ep <- ggplot(dt, aes(theta, ep)) +
  geom_point(colour = cor_principal, alpha = 0.5, size = 2) +
  labs(title = "Erro-padrão do escore EAP", x = expression(hat(theta)), y = "EP")

faixas <- dt |>
  mutate(faixa = cut(theta, breaks = c(-Inf, -0.5, 0.5, 1.5, Inf),
                     labels = c("baixo", "médio-baixo", "médio-alto", "alto"))) |>
  group_by(faixa) |>
  summarise(n = n(), `%` = sprintf("%.1f", 100 * n() / n_obs),
            `EP médio` = sprintf("%.2f", mean(ep)), .groups = "drop")

g_bar <- ggplot(dt, aes(factor(escore))) +
  geom_bar(fill = cor_destaque, alpha = 0.8) +
  labs(title = "Nº de canais utilizados", x = "escore bruto (0–5)", y = "frequência")

g_ep + g_bar
```

:::: {.columns}
::: {.column width="52%"}
```{r}
#| label: tab-faixas
kable(faixas, align = "lrrr")
```
:::
::: {.column width="48%"}
::: {.small}
- **Confiabilidade empírica** (marginal): **`r sprintf("%.3f", rel_emp)`**.
- Correlação entre $\hat\theta$ e escore bruto: **`r sprintf("%.3f", cor(theta, dt$escore))`**
  (Spearman = `r sprintf("%.3f", cor(theta, dt$escore, method = "spearman"))`).
- O EP é **menor no centro-alto** da escala e maior nos extremos — coerente com a curva
  de informação.
:::
:::
::::

## Como o traço se traduz em padrões de resposta {.smaller}

```{r}
#| label: tab-padroes
padroes <- dt |>
  mutate(pat = apply(wirs5, 1, paste, collapse = "")) |>
  count(pat, theta, ep, name = "freq") |>
  arrange(desc(freq)) |>
  head(8) |>
  mutate(`%` = sprintf("%.1f", 100 * freq / n_obs),
         theta = sprintf("%+.2f", theta), ep = sprintf("%.2f", ep))
kable(padroes[, c("pat", "freq", "%", "theta", "ep")],
      col.names = c("Padrão (I2 I3 I4 I5 I6)", "freq.", "%", "θ estimado", "EP"),
      align = "lrrrr")
```

::: {.small}
Dois padrões concentram quase metade da amostra: **não consultar por nenhum canal**
($\hat\theta$ mais baixo da escala) e **apenas reunir grupos de trabalhadores**.
Note que padrões com o mesmo escore bruto recebem $\hat\theta$ **diferentes** — é o efeito
das discriminações desiguais do 2PL.
:::

## Descrição do traço estimado {.smaller}

::: {.destaque}
**O que $\hat\theta$ mede, na prática**
:::

| Faixa de $\hat\theta$ | % dos estabelecimentos | Perfil típico de consulta |
|---|---|---|
| $< -0{,}5$ | `r sprintf("%.0f%%", 100*mean(theta < -0.5))` | nenhum canal, ou apenas reunião de grupo |
| $-0{,}5$ a $0{,}5$ | `r sprintf("%.0f%%", 100*mean(theta >= -0.5 & theta < 0.5))` | reunião de grupo + representação sindical interna |
| $0{,}5$ a $1{,}5$ | `r sprintf("%.0f%%", 100*mean(theta >= 0.5 & theta < 1.5))` | acrescenta comitê consultivo permanente |
| $> 1{,}5$ | `r sprintf("%.0f%%", 100*mean(theta >= 1.5))` | comitês ad hoc e dirigentes sindicais externos |

. . .

::: {.small}
- **Distribuição assimétrica à direita** (assimetria = `r sprintf("%.2f", mean((theta - mean(theta))^3)/sd(theta)^3)`):
  a maioria se concentra na parte baixa da escala e uma minoria institucionalizada forma a cauda.
- **Amplitude observada**: de `r sprintf("%.2f", min(theta))` a `r sprintf("%.2f", max(theta))`
  — pouco mais de `r sprintf("%.1f", diff(range(theta)))` desvios-padrão da distribuição a priori.
- **Desvio-padrão dos escores** = `r sprintf("%.2f", sd(theta))` $< 1$: efeito do encolhimento
  do EAP, esperado quando a confiabilidade é moderada (`r sprintf("%.2f", rel_emp)`).
- A escala **ordena bem** os estabelecimentos no alto da distribuição, mas **não distingue**
  os `r sprintf("%.0f%%", 100*n_zeros/n_obs)` que não usaram nenhum canal.
:::

## Validação: o traço reproduz os dados? {.smaller}

```{r}
#| label: plot-obsesp
#| fig-height: 3.4
esp <- sapply(0:5, function(k) {
  # probabilidade marginal do escore total k sob o modelo 2PL (quadratura)
  nodes <- seq(-5, 5, length.out = 121); w <- dnorm(nodes); w <- w / sum(w)
  pk <- sapply(nodes, function(th) {
    p <- plogis(cf[, "Dscrmn"] * (th - cf[, "Dffclt"]))
    poly <- 1
    for (i in seq_along(p)) poly <- c(poly * (1 - p[i]), 0) + c(0, poly * p[i])
    poly[k + 1]
  })
  sum(pk * w) * n_obs
})
obs <- as.numeric(table(factor(rowSums(wirs5), levels = 0:5)))
data.frame(escore = rep(0:5, 2),
           n = c(obs, esp),
           tipo = rep(c("observado", "esperado (2PL)"), each = 6)) |>
  ggplot(aes(factor(escore), n, fill = tipo)) +
  geom_col(position = "dodge", alpha = 0.85) +
  scale_fill_manual(values = c("observado" = cor_principal, "esperado (2PL)" = cor_destaque)) +
  labs(title = "Distribuição do escore bruto: observada vs. esperada sob o modelo",
       x = "nº de canais utilizados", y = "estabelecimentos")
```

```{r}
#| label: boot-gof
X2_obs <- sum((obs - esp)^2 / esp)
B_gof <- 500
X2_boot <- replicate(B_gof, {
  th <- rnorm(n_obs)
  P <- plogis(outer(th, cf[, "Dscrmn"]) -
                matrix(cf[, "Dffclt"] * cf[, "Dscrmn"], n_obs, nrow(cf), byrow = TRUE))
  sim <- matrix(rbinom(length(P), 1, P), n_obs, nrow(cf))
  o <- as.numeric(table(factor(rowSums(sim), levels = 0:5)))
  sum((o - esp)^2 / esp)
})
p_gof <- mean(X2_boot >= X2_obs)
```

::: {.small}
As frequências preditas pelo 2PL acompanham as observadas em toda a faixa do escore.
Reamostragem paramétrica com os parâmetros fixos nas estimativas ($B = `r B_gof`$):
$X^2_{obs} = `r sprintf("%.1f", X2_obs)`$, valor-p = **`r sprintf("%.3f", p_gof)`** — **não há
evidência, a 5%, de discrepância** entre a distribuição observada e a predita. Como o
procedimento ignora a incerteza de estimação dos parâmetros, o valor-p é uma cota inferior.
:::

## Conclusões {.smaller}

::: {.destaque}
1. O traço latente medido pelo WIRS é o **grau de institucionalização da consulta**
   aos trabalhadores diante de mudança tecnológica.
2. Os seis itens **não são unidimensionais**: I1 (conversa informal individual) forma um
   contraste com os canais coletivos e foi excluído com base em análise fatorial,
   dependência local ($LD\,\chi^2 = `r sprintf("%.0f", max(lower$v))`$), alfa e ajuste absoluto.
3. Entre os itens I2–I6, o **modelo 2PL** é o escolhido: vence Rasch/1PL por TRV e por AIC/BIC,
   e supera o 3PL em parcimônia, estabilidade e interpretabilidade.
4. Os escores **EAP** posicionam os `r n_obs` estabelecimentos numa escala que vai da
   ausência de consulta à negociação com dirigentes sindicais externos.
:::

::: {.small}
**Limitações** — confiabilidade moderada (`r sprintf("%.2f", rel_emp)`) com apenas 5 itens
dicotômicos; a escala é pouco informativa na faixa baixa de $\theta$; e os dados são de 1990,
de modo que a interpretação é histórica.
:::

## Referências {.smaller}

::: {.small}
- **Bartholomew, D. J.** (1998). Scaling unobservable constructs in social science.
  *Journal of the Royal Statistical Society C (Applied Statistics)*, 47(1), 1–13.
- **Bartholomew, D. J., Steele, F., Moustaki, I. & Galbraith, J.** (2002).
  *The Analysis and Interpretation of Multivariate Data for Social Scientists*. Chapman & Hall.
- **Chalmers, R. P.** (2012). mirt: A multidimensional item response theory package for the
  R environment. *Journal of Statistical Software*, 48(6), 1–29.
- **Chen, W.-H. & Thissen, D.** (1997). Local dependence indexes for item pairs using item
  response theory. *Journal of Educational and Behavioral Statistics*, 22(3), 265–289.
- **Maydeu-Olivares, A. & Joe, H.** (2006). Limited information goodness-of-fit testing in
  multidimensional contingency tables. *Psychometrika*, 71(4), 713–732.
- **Orlando, M. & Thissen, D.** (2000). Likelihood-based item-fit indices for dichotomous
  item response theory models. *Applied Psychological Measurement*, 24(1), 50–64.
- **Rizopoulos, D.** (2006). ltm: An R package for latent variable modeling and item response
  theory analyses. *Journal of Statistical Software*, 17(5), 1–25.
:::

# Obrigado! {background-color="#0d3b66"}

::: {.small}
Código, dados e apresentação reproduzíveis em Quarto + R:
`apresentacao.qmd` · `dados/WIRS.csv`
:::
