---
title: "Calibração de um traço latente a partir do banco WIRS"
subtitle: "Teoria de Resposta ao Item aplicada a dados de consulta trabalhista"
author: "Giovanni Zini · João Arend"
institute: "MAT02012 — Tópicos Avançados em Estatística IV · UFRGS"
lang: pt-BR
format:
  revealjs:
    theme: [default, custom.scss]
    slide-number: true
    show-slide-number: all
    transition: fade
    transition-speed: fast
    width: 1280
    height: 760
    margin: 0.06
    center: false
    footer: "TRI · banco WIRS (pacote `ltm`)"
    fig-align: center
    df-print: kable
    html-math-method: mathjax
    embed-resources: true
execute:
  echo: false
  warning: false
  message: false
  cache: false
  fig-width: 9
  fig-height: 4.2
  dpi: 200
---

```{r}
#| label: setup
#| cache: false

library(ltm)
library(mirt)
library(ggplot2)
library(dplyr)
library(tidyr)
library(patchwork)
library(knitr)

set.seed(2026)

# ---- cores e tema --------------------------------------------------------
cor_principal <- "#0d3b66"
cor_destaque  <- "#0b6b5e"
cor_alerta    <- "#c0392b"
paleta_itens  <- c("#0d3b66", "#0b6b5e", "#b5651d", "#7d4e9c", "#3f7d20", "#a01a3d")

theme_tri <- function(base_size = 13) {
  theme_minimal(base_size = base_size) +
    theme(
      panel.grid.minor = element_blank(),
      panel.grid.major = element_line(colour = "#e7e9ec"),
      plot.title = element_text(face = "bold", colour = cor_principal, size = base_size * 1.05),
      plot.subtitle = element_text(colour = "#5b6270", size = base_size * 0.85),
      legend.position = "bottom",
      legend.title = element_blank(),
      strip.text = element_text(face = "bold", colour = cor_principal)
    )
}
theme_set(theme_tri())

# ---- formatacao numerica em pt-BR ----------------------------------------
fmt <- function(x, d = 2, sinal = FALSE) {
  unname(formatC(x, format = "f", digits = d, decimal.mark = ",",
                 flag = if (sinal) "+" else ""))
}
pct <- function(x, d = 0) paste0(fmt(x, d), "%")

# dentro de $...$ a virgula precisa ir entre chaves para nao virar pontuacao
fmtm <- function(x, d = 2, sinal = FALSE) {
  gsub(",", "{,}", fmt(x, d, sinal), fixed = TRUE)
}

fmt_p <- function(p, eps = 1e-4) {
  ifelse(p < eps, "< 0,0001",
         ifelse(p < 0.01, sub("\\.", ",", format(signif(p, 2), scientific = FALSE)),
                fmt(p, 3)))
}

# ---- dados ---------------------------------------------------------------
wirs <- read.csv2("dados/WIRS.csv", check.names = FALSE)
names(wirs) <- paste0("I", 1:6)

itens_txt <- c(
  "Discussão informal com trabalhadores individualmente",
  "Reunião com grupos de trabalhadores",
  "Discussão em comitê consultivo conjunto já existente",
  "Discussão em comitê constituído especialmente para a mudança",
  "Discussão com representantes sindicais do estabelecimento",
  "Discussão com dirigentes sindicais externos (remunerados)"
)
itens_curto <- c("Informal individual", "Reunião de grupo", "Comitê permanente",
                 "Comitê ad hoc", "Sindicato interno", "Sindicato externo")

wirs5 <- wirs[, -1]
itens_txt5   <- itens_txt[-1]
itens_curto5 <- itens_curto[-1]
n_obs <- nrow(wirs)

# ---- padroes de resposta observados --------------------------------------
todos <- expand.grid(rep(list(c(0, 1)), 6))[, 6:1]          # I1 … I6
names(todos) <- paste0("I", 1:6)
todos$pat  <- apply(todos, 1, paste, collapse = "")
obs_pat    <- table(apply(wirs, 1, paste, collapse = ""))
todos$freq <- as.integer(obs_pat[todos$pat]); todos$freq[is.na(todos$freq)] <- 0L
todos      <- todos[order(todos$pat), ]
n_pat_obs  <- sum(todos$freq > 0)
pct_top4   <- 100 * sum(todos$freq[todos$freq >= 50]) / n_obs
```

<!-- ## O banco de dados {.smaller} -->

## O banco de dados

**WIRS — *Workplace Industrial Relations Survey* (1990, Reino Unido)**

- Levantamento nacional sobre relações de trabalho em estabelecimentos britânicos.
<!-- - A pesquisa **não foi desenhada para construir escalas** — são perguntas de survey de
  propósito geral. O interesse é justamente saber se itens assim admitem escalonamento. -->
- **Pergunta de contexto** feita ao gestor:

::: {.destaque}
"Considere a mudança mais recente envolvendo a introdução de novas instalações,
máquinas e equipamentos. **Houve discussões ou consultas de algum dos tipos deste
cartão**, seja sobre a introdução da mudança, seja sobre a forma de implementá-la?"
:::

- Cada item: **1** = aquele canal de consulta foi usado; **0** = não foi usado.
- A WIRS foi aplicada em quatro subamostras (trabalhadores manuais × não manuais, por tipo
  de mudança). O subconjunto do `ltm` é o maior deles: **não manuais, introdução de novas
  máquinas** — `r n_obs` respostas, sem dados faltantes ($1005 \times 6$).

::: {.rodape-fonte}
Fonte: Bartholomew (1998), *Applied Statistics* 47, 1–13; Bartholomew, Steele, Moustaki & Galbraith (2002).
:::

## Os 6 itens

```{r}
#| label: tab-itens
data.frame(
  Item = paste0("I", 1:6),
  Canal = itens_curto,
  Descrição = itens_txt,
  `Proporção 1` = fmt(colMeans(wirs), 3),
  check.names = FALSE
) |>
  kable(align = "llllr")
```

::: {.small}
Os canais vão do **mais informal e individual** (I1) ao **mais formal e sindicalizado** (I6).
Dos 64 padrões de resposta possíveis, **`r n_pat_obs` foram observados**, e apenas quatro
deles concentram `r pct(pct_top4, 0)` da amostra.
:::


## Os dados brutos: os 64 padrões de resposta {.smaller}

```{r}
#| label: tab-padroes-completa

todos <- expand.grid(rep(list(c(0, 1)), 6))[, 6:1]          # I1 … I6
names(todos) <- paste0("I", 1:6)
todos$pat <- apply(todos, 1, paste, collapse = "")
obs_pat <- table(apply(wirs, 1, paste, collapse = ""))
todos$freq <- as.integer(obs_pat[todos$pat]); todos$freq[is.na(todos$freq)] <- 0L
todos <- todos[order(todos$pat), ]

realce <- function(txt, quando) {
  ifelse(quando,
         paste0("<span style='color:", cor_alerta, ";'>", txt, "</span>"),
         as.character(txt))
}
bloco <- split(todos, rep(1:4, each = 16))
tab <- do.call(cbind, lapply(bloco, function(b)
  data.frame(Padrão = realce(b$pat, b$freq >= 50),
             n      = realce(b$freq, b$freq >= 50))))
names(tab) <- rep(c("Padrão", "n"), 4)
kable(tab, format = "html", align = rep(c("l", "r"), 4), escape = FALSE,
      row.names = FALSE, table.attr = "class='tab-padroes'")
```

::: {.small .legenda-centro}
Dos 64 possíveis, **`r n_pat_obs` foram observados** e os quatro destacados concentram
`r pct(pct_top4, 0)` da amostra.
:::

## Definição do traço latente

::: {.destaque}
$\theta$ = **grau de institucionalização da consulta aos trabalhadores** diante de uma
mudança tecnológica no estabelecimento.
:::

- Valores **baixos** de $\theta$: a consulta, quando ocorre, se dá por canais diretos e
  informais.
- Valores **altos** de $\theta$: o estabelecimento aciona **estruturas coletivas** (comitês, sindicatos) para consultas e discussões.

<!-- . . . -->

<!-- **Por que um traço latente e não o escore bruto?**

- **Contar canais trata todos como iguais.** Quem só reuniu grupos de trabalhadores e quem
  só negociou com o sindicato somam 1 ponto cada — mas não estão no mesmo ponto da escala.
- **Cada canal custa uma coisa.** Manter um comitê consultivo permanente exige estrutura;
  uma conversa de corredor, não. O peso de cada canal tem que sair dos dados.
- **É isso que a TRI estima.** Cada item ganha uma **dificuldade** (o quanto aquele canal é
  exigente) e uma **discriminação** (o quanto ele separa quem institucionaliza de quem não).
- **E a medida vem com incerteza.** O modelo diz onde cada estabelecimento está e *o quanto
  se pode confiar* nessa posição — o escore bruto não diz nada sobre isso. -->

<!-- ## Modelos candidatos {.smaller} -->

## Modelos candidatos

Para resposta dicotômica $X_{ij} \in \{0,1\}$ do estabelecimento $j$ ao item $i$:

$$P(X_{ij} = 1 \mid \theta_j) = c_i + (1 - c_i)\,\frac{1}{1 + e^{-D a_i(\theta_j - b_i)}}$$

::: {.small}
$D$ é um fator de escala constante, igual a 1; usa-se 1,7 quando se deseja que a
função logística forneça resultados semelhantes aos da ogiva normal.
:::

<!-- ::: {.small} -->
| Modelo | Restrição | Parâmetros por item | Leitura |
|---|---|---|---|
| **1PL / Rasch** | $a_i = a$, $c_i = 0$ | $b_i$ | itens diferem só em dificuldade |
| **2PL** | $c_i = 0$ | $a_i, b_i$ | itens discriminam de forma distinta |
| **3PL** | — | $a_i, b_i, c_i$ | acrescenta "acerto ao acaso" |
<!-- ::: -->

## Pressupostos a verificar antes de calibrar

::: {.small}
1. **Unidimensionalidade** — um único $\theta$ explica a associação entre os itens.
2. **Independência local** — dadas as respostas condicionadas a $\theta$, os itens são independentes.
3. **Monotonicidade** — $P(X_i = 1 \mid \theta)$ é crescente em $\theta$.
:::

```{r}
#| label: monotonia
# proporcao de uso de cada item por escore dos DEMAIS itens (rest-score):
# se o traco e monotono, essa proporcao nao deve decrescer
min_diff <- function(dados) {
  sapply(seq_len(ncol(dados)), function(i) {
    p <- tapply(dados[[i]], rowSums(dados[, -i]), mean)
    min(diff(p))                    # menor variacao entre faixas consecutivas
  })
}
mono6 <- min_diff(wirs)
mono5 <- min_diff(wirs5)
```

```{r}
#| label: plot-tetra
#| fig-height: 3.6
tet <- polycor::hetcor(as.data.frame(lapply(wirs, factor)), ML = FALSE, std.err = FALSE)$correlations
niveis <- paste0("I", 1:6)

tet_df <- as.data.frame(as.table(tet)) |>
  setNames(c("i", "j", "r")) |>
  mutate(li = match(i, niveis), co = match(j, niveis)) |>
  filter(li >= co) |>                                  # triângulo inferior, com a diagonal
  mutate(cor_txt = ifelse(abs(r) > 0.6, "white", "grey15"))

ggplot(tet_df, aes(j, i, fill = r)) +
  geom_tile(colour = "white", linewidth = 1) +
  geom_text(aes(label = fmt(r, 2), colour = cor_txt), size = 3.6) +
  scale_colour_identity() +
  scale_x_discrete(limits = niveis) +
  scale_y_discrete(limits = rev(niveis)) +             # I1 no topo
  scale_fill_gradient2(low = cor_alerta, mid = "white", high = cor_principal,
                       midpoint = 0, limits = c(-1, 1)) +
  labs(title = "Correlações tetracóricas entre os seis itens",
       subtitle = "I1 se associa negativamente a I2 e I4 — sinal contrário ao dos demais",
       x = NULL, y = NULL) +
  theme(legend.position = "right", panel.grid = element_blank())
```

::: {.small}
**Monotonicidade** (proporção de uso de cada item por escore dos demais): no conjunto
de seis, **`r sum(mono6 < -0.02)` dos 6 itens** apresentam trechos **decrescentes** —
o pior recua `r fmt(abs(100 * min(mono6)), 0)` p.p. Retirando I1, a proporção passa a ser
**crescente em todos os cinco itens** (menor variação = `r fmt(min(mono5), 3)`).
:::

## Evidência 1 — autovalores da matriz tetracórica {.smaller}

```{r}
#| label: autovalores
av6 <- eigen(tet)$values
tet5 <- polycor::hetcor(as.data.frame(lapply(wirs5, factor)), ML = FALSE,
                        std.err = FALSE)$correlations
av5 <- eigen(tet5)$values

data.frame(
  Fator = 1:6,
  `Autovalor (6 itens)` = fmt(av6, 2),
  `% explicada` = pct(100 * av6 / sum(av6), 1),
  `Autovalor (5 itens)` = c(fmt(av5, 2), "—"),
  `% explicada ` = c(pct(100 * av5 / sum(av5), 1), "—"),
  check.names = FALSE
) |> kable(align = "lrrrr")
```

::: {.small}
Procedimento da aula: matriz de correlação **tetracórica** (variáveis binárias) $\to$
autovalores $\to$ proporção de explicação.
Com os seis itens há **dois autovalores acima de 1** (`r fmt(av6[1], 2)` e
`r fmt(av6[2], 2)`): o segundo fator carrega `r pct(100 * av6[2] / sum(av6), 0)` da
variância — não é ruído. Sem I1, o segundo autovalor cai para `r fmt(av5[2], 2)`,
no limiar, e o primeiro fator passa a explicar `r pct(100 * av5[1] / sum(av5), 0)`.
:::

## Evidência 2 — análise fatorial exploratória {.smaller}

```{r}
#| label: efa
efa1 <- mirt(wirs, 1, itemtype = "2PL", verbose = FALSE)
efa2 <- mirt(wirs, 2, itemtype = "2PL", verbose = FALSE)
cmp_fatores <- anova(efa1, efa2, verbose = FALSE)
cargas <- summary(efa2, rotate = "oblimin", verbose = FALSE)$rotF
tab_cargas <- data.frame(
  Item = paste0("I", 1:6), Canal = itens_curto,
  F1 = fmt(cargas[, 1], 2), F2 = fmt(cargas[, 2], 2)
)
kable(tab_cargas, align = "llrr",
      col.names = c("Item", "Canal", "Fator 1", "Fator 2"))
```

::: {.small}
Modelo de 2 fatores (oblimin) ajustado com `mirt`. O **Fator 2 é bipolar**: contrasta
discussão informal individual (I1, $\lambda = `r fmtm(cargas[1,2], 2)`$) com
reunião de grupo (I2, $\lambda = `r fmtm(cargas[2,2], 2)`$) — são canais
**substitutos**, não manifestações do mesmo traço. O Fator 1 reúne I3–I6.
:::

## Evidência 3 — análise paralela e consistência {.smaller}

:::: {.columns}
::: {.column width="52%"}
```{r}
#| label: unidim
ud6 <- unidimTest(ltm(wirs ~ z1), B = 100)
desc6 <- descript(wirs)
```

**Análise paralela modificada** (`unidimTest`, $B = 100$):

- 2º autovalor observado: **`r fmt(ud6$Tobs[2], 3)`**
- média sob o modelo unidimensional: `r fmt(mean(ud6$T.boot[,2]), 3)`
- valor-p: **`r fmt_p(ud6$p.value)`**

$\Rightarrow$ a hipótese de unidimensionalidade é **rejeitada** com os seis itens.
:::

::: {.column width="48%"}
```{r}
#| label: tab-alpha
data.frame(
  `Item excluído` = c("nenhum", paste0("I", 1:6)),
  Alfa = fmt(desc6$alpha[, 1], 3),
  `Bisserial (excluindo o item)` = c("—", fmt(desc6$ExBisCorr, 3)),
  check.names = FALSE
) |> kable(align = "lrr")
```

::: {.smaller}
O alfa **sobe** ao remover I1 (`r fmt(desc6$alpha[1,1], 3)` $\to$
`r fmt(desc6$alpha[2,1], 3)`) e a bisserial de I1 é **negativa**
(`r fmt(desc6$ExBisCorr[1], 3)`): I1 puxa contra o construto.
O alfa também sobe sem **I2** (`r fmt(desc6$alpha[3,1], 3)`), cuja bisserial é
praticamente nula (`r fmt(desc6$ExBisCorr[2], 3)`) — voltamos a esse item adiante.
:::
:::
::::

## E quanto a I2? {.smaller}

```{r}
#| label: prev-i2
cf_prev <- coef(ltm(wirs5 ~ z1))    # so para citar b e a de I2 neste slide
```

::: {.destaque}
O alfa sobe sem I2 e sua bisserial é ~0. Por que mantê-lo?
:::

::: {.small}
- **O alfa não é o critério aqui.** Ele pressupõe itens com discriminações parecidas
  (essencialmente $\tau$-equivalentes) — exatamente o que o 2PL rejeita. Um item de
  discriminação baixa **sempre** derruba o alfa, mesmo sendo válido.
- **I2 é o único item fácil da escala** ($b = `r fmtm(cf_prev["I2","Dffclt"], 2)`$,
  o único negativo). Sem ele, todos os itens ficam acima da média da população e a
  escala perde qualquer capacidade de discriminar na faixa baixa de $\theta$ — onde
  está a maior parte dos estabelecimentos.
- **Ele não viola pressuposto algum**: carga positiva no Fator 1, bisserial não
  negativa, monotonicidade preservada, sem dependência local com os demais.
- **Custo assumido**: discrimina pouco ($a = `r fmtm(cf_prev["I2","Dscrmn"], 2)`$)
  e contribui pouca informação. Mostramos adiante a alternativa de 4 itens
  (I3–I6, a de Bartholomew) — a descrição do traço **não muda**.
:::

## Evidência 4 — dependência local no modelo 2PL {.smaller}

```{r}
#| label: ld6
m2pl6 <- mirt(wirs, 1, itemtype = "2PL", verbose = FALSE)
ld6 <- residuals(m2pl6, type = "LD", verbose = FALSE)
ld_tab <- as.data.frame(as.table(ld6)) |>
  setNames(c("i", "j", "v")) |>
  filter(!is.na(v)) |>
  mutate(par = paste(j, "–", i))
ld_pares <- function(m, itens) {
  as.data.frame(as.table(residuals(m, type = "LD", verbose = FALSE))) |>
    setNames(c("i", "j", "v")) |> filter(!is.na(v)) |>
    filter(match(as.character(i), itens) > match(as.character(j), itens)) |>
    mutate(par = paste(j, "–", i)) |> arrange(desc(v))
}
m2pl5 <- mirt(wirs5, 1, itemtype = "2PL", verbose = FALSE)
lower  <- ld_pares(m2pl6, paste0("I", 1:6)) |> head(4)
lower5 <- ld_pares(m2pl5, paste0("I", 2:6)) |> head(4)

kable(data.frame(
  `Par (6 itens)` = lower$par,  `LD X²` = fmt(lower$v, 1),
  `Par (5 itens)` = lower5$par, `LD X² ` = fmt(lower5$v, 1),
  check.names = FALSE), align = "lrlr")
```

::: {.small}
Estatística $LD\,\chi^2$ de Chen & Thissen (1 g.l.): valores acima de ~10 indicam
violação séria de independência local. Com os seis itens, o par **I1–I2** atinge
**`r fmt(max(lower$v), 0)`** — mais de dez vezes o limiar — e I1 aparece também no
segundo pior par.
:::

::: {.alerta .small}
**Diagnóstico convergente:** I1 (discussão informal individual) não pertence à mesma
escala. Ele mede o **oposto** da institucionalização — quanto mais o gestor resolve na
conversa individual, menos aciona canais coletivos.
:::

::: {.small}
**Após excluir I1**, o pior par cai de `r fmt(max(lower$v), 0)` para
**`r fmt(max(lower5$v), 1)`** (`r lower5$par[1]`) — ainda ligeiramente acima do limiar,
e é o resíduo que assumimos e declaramos nas limitações. Todos os demais pares não
passam de `r fmt(lower5$v[2], 1)`.
:::

## Decisão: calibrar os itens I2–I6 {.smaller}

::: {.destaque}
As cinco evidências apontam na mesma direção: **I1 sai do conjunto.**
:::

::: {.small}
| Evidência | Com os 6 itens | Sem I1 |
|---|---|---|
| Autovalores (tetracórica) | 2 acima de 1 (`r fmt(av6[1], 2)`; `r fmt(av6[2], 2)`) | 2º cai para `r fmt(av5[2], 2)` |
| Análise fatorial | Fator 2 bipolar, contrasta I1 com I2 | um único fator |
| Análise paralela | unidimensionalidade **rejeitada** ($p$ `r fmt_p(ud6$p.value)`) | — |
| Monotonicidade | `r sum(mono6 < -0.02)` itens com trechos decrescentes | crescente nos 5 |
| Alfa / bisserial | bisserial de I1 = `r fmt(desc6$ExBisCorr[1], 3)` | alfa sobe para `r fmt(desc6$alpha[2,1], 3)` |
| Dependência local | I1–I2: $LD\,\chi^2$ = `r fmt(max(lower$v), 0)` | pior par = `r fmt(max(lower5$v), 1)` |
:::

::: {.destaque .small}
**O traço passa a ser estimado por I2–I6.**
:::

# Calibração dos itens {background-color="#0d3b66"}

## Ajuste dos três modelos {.smaller}

```{r}
#| label: ajustes
#| echo: true
#| code-line-numbers: "|2|3|4"
mod_1pl <- rasch(wirs5)                             # 1PL/Rasch: a comum
mod_2pl <- ltm(wirs5 ~ z1)                          # 2PL: a_i livres
mod_3pl <- tpm(wirs5, type = "latent.trait")        # 3PL: acrescenta c_i
```

```{r}
#| label: tab-ajuste
lrt <- function(m0, m1) {
  a <- suppressWarnings(anova(m0, m1))
  if (a$LRT < 0) return("solução instável (máximo local)")
  paste0(fmt(a$LRT, 1), " (", a$df, " gl), p ", fmt_p(a$p.value))
}
mods <- list(mod_1pl, mod_2pl, mod_3pl)
tab_mod <- data.frame(
  Modelo = c("1PL / Rasch", "2PL", "3PL"),
  `log-verossimilhança` = fmt(sapply(mods, logLik), 1),
  `nº par.` = sapply(mods, \(m) attr(logLik(m), "df")),
  `TRV vs. modelo anterior` = c("—", lrt(mod_1pl, mod_2pl), lrt(mod_2pl, mod_3pl)),
  check.names = FALSE
)
kable(tab_mod, align = "lrrl")
```

::: {.small}
Modelos encaixados, estimados por máxima verossimilhança marginal com quadratura
de Gauss–Hermite (`ltm`) — mesma sequência do roteiro de aula
(`rasch` $\to$ `ltm` $\to$ `tpm`, comparados com `anova`).
A linha do **3PL** traz a solução devolvida por `tpm()`, que
**não converge para um máximo válido** — ver o slide seguinte.
:::


::: {.small}
Fixar $a = 1$ em vez de estimar um $a$ comum **não é um modelo distinto**: equivale a
reparametrizar a escala de $\theta$ (aqui, $\hat a$ = `r fmt(coef(mod_1pl)[1, "Dscrmn"], 2)`,
isto é, $\mathrm{DP}(\theta)$ = `r fmt(coef(mod_1pl)[1, "Dscrmn"], 2)` na métrica com
$a = 1$). Por isso apresentamos um único modelo de discriminação comum.
:::

## Leitura da comparação {.smaller}

```{r}
#| label: mirt3pl
m3pl5 <- mirt(wirs5, 1, itemtype = "3PL", verbose = FALSE)
cmp3 <- anova(m2pl5, m3pl5, verbose = FALSE)
```

::: {.destaque}
**1PL/Rasch $\to$ 2PL:** o ganho é inequívoco — TRV = `r fmt(suppressWarnings(anova(mod_1pl, mod_2pl))$LRT, 1)`
(`r suppressWarnings(anova(mod_1pl, mod_2pl))$df` gl), p `r fmt_p(suppressWarnings(anova(mod_1pl, mod_2pl))$p.value)`.
Os itens discriminam de maneira genuinamente diferente:
$a$ vai de `r fmt(min(coef(mod_2pl)[, "Dscrmn"]), 2)` (I2) a
`r fmt(max(coef(mod_2pl)[, "Dscrmn"]), 2)` (I5).
:::

::: {.alerta}
**2PL $\to$ 3PL:** o algoritmo do `ltm` sequer alcança uma solução válida — a hessiana no
ótimo não é positiva definida e a log-verossimilhança fica **abaixo** da do 2PL
(máximo local). Reestimando por EM no `mirt`, o 3PL converge
($\ell = `r fmtm(cmp3$logLik[2], 1)`$; TRV = `r fmt(cmp3$X2[2], 1)`,
`r cmp3$df[2]` gl), **mas o ganho não se sustenta** — ver abaixo.
:::

```{r}
#| label: coef3pl
c3 <- coef(mod_3pl)
par3 <- coef(m3pl5, IRTpars = TRUE, simplify = TRUE)$items
```

::: {.small}
Em ambos os pacotes as **discriminações explodem** para acomodar um $c_i$ que não tem
sentido substantivo aqui — não se "acerta ao acaso" a existência de um comitê
consultivo: $a$ chega a `r fmt(max(c3[, 3]), 1)` no `ltm` e a
`r fmt(max(par3[, "a"]), 1)` no `mirt`, com $c$ = `r fmt(par3["I2", "g"], 2)` para I2.
**O parâmetro de acaso não é identificável com cinco itens dicotômicos.**
:::

## Modelo escolhido: 2PL com cinco itens {.smaller}

$$P(X_{ij} = 1 \mid \theta_j) = \frac{1}{1 + \exp\{-a_i(\theta_j - b_i)\}}, \qquad \theta_j \sim N(0,1)$$

::: {.destaque .small}
**Justificativa estatística, em três linhas de evidência:**

1. **TRV contra o modelo mais simples**: o 2PL supera o 1PL/Rasch
   (`r lrt(mod_1pl, mod_2pl)`) — as discriminações variam de fato, e restringi-las a um
   valor comum custa ajuste de forma significativa.
2. **TRV contra o modelo mais complexo**: o 3PL não se sustenta — no `ltm` nem converge
   para um máximo válido, e a estimação alternativa produz $a$ e $c$ sem sentido
   substantivo.
3. **Parcimônia identificável**: com cinco itens dicotômicos, o parâmetro de acaso não é
   identificável; o 2PL é o modelo mais complexo que os dados sustentam.
:::

::: {.small}
Os pressupostos foram verificados antes da calibração: unidimensionalidade
(autovalores, análise fatorial, análise paralela), monotonicidade e independência
local — todos satisfeitos no conjunto I2–I6, com a ressalva já declarada do par
`r lower5$par[1]`.
:::

## Parâmetros calibrados {.smaller}

```{r}
#| label: tab-param
cf <- coef(mod_2pl)
tab_par <- data.frame(
  Item = rownames(cf), Canal = itens_curto5,
  `b (dificuldade)` = fmt(cf[, "Dffclt"], 2),
  `a (discriminação)` = fmt(cf[, "Dscrmn"], 2),
  `P(θ = 0)` = fmt(plogis(cf[, "Dscrmn"] * (0 - cf[, "Dffclt"])), 2),
  `P(θ = 1)` = fmt(plogis(cf[, "Dscrmn"] * (1 - cf[, "Dffclt"])), 2),
  check.names = FALSE
)
kable(tab_par[order(cf[, "Dffclt"]), ], align = "llrrrr", row.names = FALSE)
```

::: {.small}
- **Ordenação por dificuldade** reproduz exatamente a hierarquia institucional esperada:
  reunião de grupo $\to$ sindicato interno $\to$ comitê permanente $\to$ comitê ad hoc $\to$ sindicato externo.
- **I5** (representantes sindicais no estabelecimento) é o item mais discriminativo
  ($a = `r fmtm(cf["I5","Dscrmn"], 2)`$): é o divisor de águas entre consultar e institucionalizar.
- **I2** discrimina pouco ($a = `r fmtm(cf["I2","Dscrmn"], 2)`$): reunir grupos de
  trabalhadores é prática difundida e diz pouco sobre o traço.
:::

## Curvas características dos itens (CCI)

```{r}
#| label: plot-cci
#| fig-height: 4.4
grade <- seq(-4, 4, length.out = 400)
cci <- lapply(seq_len(nrow(cf)), function(i) {
  data.frame(theta = grade,
             p = plogis(cf[i, "Dscrmn"] * (grade - cf[i, "Dffclt"])),
             item = sprintf("%s — %s", rownames(cf)[i], itens_curto5[i]))
}) |> bind_rows()

pontos_b <- data.frame(theta = cf[, "Dffclt"], p = 0.5,
                       item = sprintf("%s — %s", rownames(cf), itens_curto5))

ggplot(cci, aes(theta, p, colour = item)) +
  geom_hline(yintercept = 0.5, linetype = "dotted", colour = "grey55") +
  geom_line(linewidth = 1.1) +
  geom_point(data = pontos_b, size = 2.4, show.legend = FALSE) +
  scale_colour_manual(values = paleta_itens) +
  scale_x_continuous(breaks = -4:4) +
  scale_y_continuous(labels = scales::percent_format(accuracy = 1)) +
  labs(title = "Probabilidade de usar cada canal de consulta",
       subtitle = "Pontos marcam a dificuldade b_i (probabilidade de 50%)",
       x = expression(theta ~ "(institucionalização da consulta)"),
       y = expression(P(X[i] == 1 ~ "|" ~ theta))) +
  guides(colour = guide_legend(nrow = 2))
```

## Informação dos itens e da escala {.smaller}

```{r}
#| label: plot-info
#| fig-height: 4.0
info_i <- lapply(seq_len(nrow(cf)), function(i) {
  a <- cf[i, "Dscrmn"]; b <- cf[i, "Dffclt"]
  P <- plogis(a * (grade - b))
  data.frame(theta = grade, I = a^2 * P * (1 - P),
             item = sprintf("%s — %s", rownames(cf)[i], itens_curto5[i]))
}) |> bind_rows()

info_tot <- info_i |> group_by(theta) |> summarise(I = sum(I), .groups = "drop") |>
  mutate(EP = 1 / sqrt(I))

g1 <- ggplot(info_i, aes(theta, I, colour = item)) +
  geom_line(linewidth = 1) +
  scale_colour_manual(values = paleta_itens) +
  labs(title = "Informação de cada item", x = expression(theta), y = expression(I[i](theta))) +
  guides(colour = guide_legend(nrow = 3)) +
  theme(legend.text = element_text(size = 8))

g2 <- ggplot(info_tot, aes(theta)) +
  geom_area(aes(y = I), fill = cor_principal, alpha = 0.18) +
  geom_line(aes(y = I), colour = cor_principal, linewidth = 1.1) +
  geom_line(aes(y = EP), colour = cor_alerta, linewidth = 1, linetype = "22") +
  annotate("text", x = -3.7, y = 1.45, label = "erro-padrão", colour = cor_alerta,
           size = 3.4, hjust = 0) +
  annotate("text", x = 1.9, y = 1.9, label = "informação", colour = cor_principal, size = 3.4) +
  coord_cartesian(ylim = c(0, 2.8)) +
  labs(title = "Informação total e erro-padrão", x = expression(theta),
       y = expression(I(theta) ~ "/" ~ EP(theta))) +
  theme(legend.position = "none")

g1 + g2
```

```{r}
#| label: info-intervalo
info_04  <- information(mod_2pl, c(0, 4))       # funcao da aula
info_m40 <- information(mod_2pl, c(-4, 0))
prop_alto <- 100 * info_04$InfoRange / (info_04$InfoRange + info_m40$InfoRange)
```

::: {.small}
A escala é **mais precisa entre $\theta \approx `r fmtm(info_tot$theta[which.max(info_tot$I)] - 1, 1)`$ e
$`r fmtm(info_tot$theta[which.max(info_tot$I)] + 1, 1)`$** (máximo de informação em
$\theta = `r fmtm(info_tot$theta[which.max(info_tot$I)], 2)`$) — ou seja, discrimina bem
entre estabelecimentos de institucionalização média e alta, e mal na parte baixa da escala.
Quantificando com `information()`: **`r pct(prop_alto, 0)` da informação do teste em
$[-4, 4]$ está acima de $\theta = 0$**.
:::

# Estimação do traço latente {background-color="#0d3b66"}

## Método de estimação {.smaller}

:::: {.columns}
::: {.column width="55%"}
```{r}
#| label: escores
#| echo: true
fs <- factor.scores(mod_2pl, resp.patterns = wirs5,
                    method = "EAP")
theta <- fs$score.dat$z1
ep    <- fs$score.dat$se.z1
```

```{r}
#| label: escores2
theta_mirt <- as.numeric(fscores(m2pl5, method = "EAP"))
rel_emp <- as.numeric(empirical_rxx(fscores(m2pl5, full.scores.SE = TRUE)))
n_zeros <- sum(rowSums(wirs5) == 0)
n_uns <- sum(rowSums(wirs5) == ncol(wirs5))
```
:::

::: {.column width="45%"}
::: {.small}
**Por que EAP e não máxima verossimilhança?**

- `r n_zeros` estabelecimentos (`r fmt(100*n_zeros/n_obs, 1)`%) não usaram
  **nenhum** canal e `r n_uns` usaram **todos**: a EMV é $\mp\infty$ nesses padrões.
- O EAP usa a priori $N(0,1)$, é finito para todo padrão e minimiza o erro quadrático médio.
- Preço: **encolhimento** em direção a 0 — a variância dos escores subestima a variância do traço.
:::
:::
::::

::: {.destaque .small}
Com 5 itens dicotômicos há apenas $2^5 = 32$ padrões possíveis: $\theta$ estimado é
**discreto**, com `r length(unique(round(theta, 6)))` valores distintos na amostra.
:::

## Distribuição do traço estimado {.smaller}

```{r}
#| label: plot-dist
#| fig-height: 3.7
dt <- data.frame(theta = theta, ep = ep, escore = rowSums(wirs5))

massa <- dt |> count(theta, name = "freq") |> mutate(p = freq / sum(freq))

g_hist <- ggplot(massa, aes(theta, p)) +
  geom_segment(aes(xend = theta, yend = 0), colour = cor_principal, linewidth = 1.1) +
  geom_point(colour = cor_principal, size = 2) +
  geom_vline(xintercept = mean(dt$theta), colour = cor_destaque, linewidth = 0.8,
             linetype = "22") +
  annotate("text", x = mean(dt$theta) + 0.06, y = 0.21, hjust = 0, size = 3.3,
           colour = cor_destaque, label = "média") +
  scale_x_continuous(breaks = -1:2, limits = c(-1.1, 2)) +
  scale_y_continuous(labels = scales::percent_format(accuracy = 1)) +
  labs(title = "Distribuição dos escores EAP",
       subtitle = "Um traço por padrão de resposta observado (32 valores)",
       x = expression(hat(theta)), y = "proporção de estabelecimentos")

g_ecdf <- ggplot(dt, aes(theta)) +
  stat_function(fun = pnorm, colour = cor_alerta, linewidth = 0.9, linetype = "22") +
  stat_ecdf(geom = "step", colour = cor_principal, linewidth = 1) +
  annotate("text", x = 1.15, y = 0.62, label = "N(0,1) a priori", colour = cor_alerta,
           size = 3.3, hjust = 0) +
  scale_x_continuous(breaks = -1:2, limits = c(-1.1, 2)) +
  labs(title = "Acumulada empírica vs. a priori",
       subtitle = "Escores EAP mais concentrados: encolhimento",
       x = expression(hat(theta)), y = "F(θ)")

g_hist + g_ecdf
```

::: {.small}
Média = `r ifelse(abs(mean(theta)) < 5e-4, "0,000", fmt(mean(theta), 3))`, desvio-padrão = `r fmt(sd(theta), 3)`,
mediana = `r fmt(median(theta), 3)`, assimetria =
`r fmt(mean((theta - mean(theta))^3) / sd(theta)^3, 2)`.
:::

## Mapa item–pessoa (Wright map) {.smaller}

```{r}
#| label: plot-wright
#| fig-height: 3.7
g_pes <- ggplot(dt, aes(theta)) +
  geom_histogram(bins = 32, fill = cor_principal, alpha = 0.75, colour = "white") +
  scale_x_continuous(breaks = -3:3) +
  coord_cartesian(xlim = c(-3, 3.2)) +
  labs(title = "Estabelecimentos", x = NULL, y = "frequência")

itens_map <- data.frame(b = cf[, "Dffclt"], a = cf[, "Dscrmn"],
                        lab = sprintf("%s · %s", rownames(cf), itens_curto5))
g_it <- ggplot(itens_map, aes(b, reorder(lab, b))) +
  geom_segment(aes(x = b - 1 / a, xend = b + 1 / a, yend = reorder(lab, b)),
               colour = "grey70", linewidth = 1.6) +
  geom_point(aes(size = a), colour = cor_destaque) +
  scale_size_continuous(range = c(2.5, 5.5), guide = "none") +
  scale_x_continuous(breaks = -3:3) +
  coord_cartesian(xlim = c(-3, 3.2)) +
  labs(title = "Itens (dificuldade b, faixa ±1/a)",
       x = expression(theta ~ "/" ~ b), y = NULL)

g_pes / g_it + plot_layout(heights = c(1, 1.15))
```

::: {.small}
Os itens se concentram **acima** da maior parte da população: quase todos os $b_i$ são
positivos, enquanto `r fmt(100 * mean(theta < 0), 0)`% dos estabelecimentos têm
$\hat\theta < 0$. A escala é exigente — foi construída para separar quem institucionaliza
a consulta, e há pouca informação para distinguir entre os que não consultam.
:::

## Precisão da medida {.smaller}

```{r}
#| label: plot-precisao
#| fig-height: 3.1
g_ep <- ggplot(dt, aes(theta, ep)) +
  geom_point(colour = cor_principal, alpha = 0.5, size = 2) +
  labs(title = "Erro-padrão do escore EAP", x = expression(hat(theta)), y = "EP")

faixas <- dt |>
  mutate(faixa = cut(theta, breaks = c(-Inf, -0.5, 0.5, 1.5, Inf),
                     labels = c("baixo", "médio-baixo", "médio-alto", "alto"))) |>
  group_by(faixa) |>
  summarise(n = n(), `%` = fmt(100 * n() / n_obs, 1),
            `EP médio` = fmt(mean(ep), 2), .groups = "drop")

g_bar <- ggplot(dt, aes(factor(escore))) +
  geom_bar(fill = cor_destaque, alpha = 0.8) +
  labs(title = "Nº de canais utilizados", x = "escore bruto (0–5)", y = "frequência")

g_ep + g_bar
```

:::: {.columns}
::: {.column width="52%"}
```{r}
#| label: tab-faixas
kable(faixas, align = "lrrr")
```
:::
::: {.column width="48%"}
::: {.small}
- **Confiabilidade empírica** (marginal): **`r fmt(rel_emp, 3)`** — **baixa**.
  Abaixo de 0,70, o patamar usual para decisões sobre **casos individuais**: a escala
  serve para descrever e comparar **grupos**, não para classificar um estabelecimento.
- Correlação entre $\hat\theta$ e escore bruto: **`r fmt(cor(theta, dt$escore), 3)`**
  (Spearman = `r fmt(cor(theta, dt$escore, method = "spearman"), 3)`).
- O EP é **menor no centro-alto** da escala e maior nos extremos — coerente com a curva
  de informação.
:::
:::
::::

## Como o traço se traduz em padrões de resposta {.smaller}

```{r}
#| label: tab-padroes
# mudanca de escala: media 50, desvio-padrao 10 (escala de leitura direta)
escala <- function(z) 50 + 10 * z
dt$escala <- escala(dt$theta)

padroes <- dt |>
  mutate(pat = apply(wirs5, 1, paste, collapse = "")) |>
  count(pat, theta, ep, name = "freq") |>
  arrange(desc(freq)) |>
  head(8) |>
  mutate(`%` = fmt(100 * freq / n_obs, 1),
         esc = fmt(escala(theta), 1),
         theta = fmt(ifelse(abs(theta) < 5e-3, 0, theta), 2, TRUE),
         ep = fmt(ep, 2))
kable(padroes[, c("pat", "freq", "%", "theta", "ep", "esc")],
      col.names = c("Padrão (I2 I3 I4 I5 I6)", "freq.", "%", "θ estimado", "EP",
                    "Escala (50 ± 10)"),
      align = "lrrrrr")
```

::: {.small}
Dois padrões concentram quase metade da amostra: **não consultar por nenhum canal**
($\hat\theta$ mais baixo da escala) e **apenas reunir grupos de trabalhadores**.
Note que padrões com o mesmo escore bruto recebem $\hat\theta$ **diferentes** — é o efeito
das discriminações desiguais do 2PL.
:::

::: {.small}
A última coluna aplica a **mudança de escala** usual, $50 + 10\,\hat\theta$, que evita
valores negativos e torna a leitura direta: a amostra vai de
`r fmt(escala(min(theta)), 0)` a `r fmt(escala(max(theta)), 0)` pontos.
:::

## Descrição do traço estimado {.smaller}

::: {.destaque}
**O que $\hat\theta$ mede, na prática**
:::

| Faixa de $\hat\theta$ | % dos estabelecimentos | Perfil típico de consulta |
|---|---|---|
| $< -0{,}5$ | `r pct(100*mean(theta < -0.5), 0)` | nenhum canal, ou apenas reunião de grupo |
| $-0{,}5$ a $0{,}5$ | `r pct(100*mean(theta >= -0.5 & theta < 0.5), 0)` | reunião de grupo + representação sindical interna |
| $0{,}5$ a $1{,}5$ | `r pct(100*mean(theta >= 0.5 & theta < 1.5), 0)` | acrescenta comitê consultivo permanente |
| $> 1{,}5$ | `r pct(100*mean(theta >= 1.5), 0)` | comitês ad hoc e dirigentes sindicais externos |

. . .

::: {.small}
- **Distribuição assimétrica à direita** (assimetria = `r fmt(mean((theta - mean(theta))^3)/sd(theta)^3, 2)`):
  a maioria se concentra na parte baixa da escala e uma minoria institucionalizada forma a cauda.
- **Amplitude observada**: de `r fmt(min(theta), 2)` a `r fmt(max(theta), 2)`
  — pouco mais de `r fmt(diff(range(theta)), 1)` desvios-padrão da distribuição a priori.
- **Desvio-padrão dos escores** = `r fmt(sd(theta), 2)` $< 1$: efeito do encolhimento
  do EAP, esperado quando a confiabilidade é moderada (`r fmt(rel_emp, 2)`).
- A escala **ordena bem** os estabelecimentos no alto da distribuição, mas **não distingue**
  os `r pct(100*n_zeros/n_obs, 0)` que não usaram nenhum canal.
:::

## Confronto com a fonte: Bartholomew (1998) {.smaller}

```{r}
#| label: replica
m4    <- ltm(wirs[, 3:6] ~ z1)
cf4   <- coef(m4)
th4   <- factor.scores(m4, resp.patterns = wirs[, 3:6], method = "EAP")$score.dat
```

::: {.smaller}
| | Bartholomew (1998) | Nossa análise |
|---|---|---|
| 1 fator com os 6 itens | rejeitado: $G^2 = 269{,}4$, $X^2 = 264{,}2$ (32 gl) | rejeitado: análise paralela ($p$ `r fmt_p(ud6$p.value)`), 2 autovalores > 1 |
| Origem do desajuste | par I1–I2: obs. 142 × esp. 221,8 para "usa ambos" | mesmo par: $LD\,\chi^2 = `r fmtm(max(lower$v), 0)`$ |
| Item 1 | "contato informal, inerentemente impreciso e sujeito a interpretação variável" | $a \approx 0$, bisserial negativa, alfa sobe sem ele |
| Escala final proposta | itens 3–6: "quantidade de consulta formal" | itens 2–6 (2PL): institucionalização da consulta |
| Precisão | desvios-padrão a posteriori de 0,59 a 0,75 | EP de `r fmt(min(ep), 2)` a `r fmt(max(ep), 2)` |
:::

::: {.destaque .small}
**Replicação exata.** Calibrando o 2PL só nos itens I3–I6, recuperamos os pesos publicados:
a = `r paste(fmt(cf4[, "Dscrmn"], 3), collapse = " / ")` contra
**1,77 / 0,98 / 1,97 / 1,37** publicados. E o $\hat\theta$ dessa escala de 4 itens
está correlacionado a `r fmt(cor(th4$z1, theta), 3)` com o nosso —
**a descrição do traço não muda**, o que a torna uma alternativa igualmente defensável.
:::

## Conclusões {.smaller}

::: {.destaque}
1. O traço latente medido pelo WIRS é o **grau de institucionalização da consulta**
   aos trabalhadores diante de mudança tecnológica.
2. Os seis itens **não são unidimensionais**: I1 (conversa informal individual) forma um
   contraste com os canais coletivos e foi excluído com base em autovalores da matriz
   tetracórica, análise fatorial, análise paralela, monotonicidade, alfa/bisserial e
   dependência local ($LD\,\chi^2 = `r fmtm(max(lower$v), 0)`$).
3. Entre os itens I2–I6, o **modelo 2PL** é o escolhido: vence o 1PL/Rasch por TRV
   (`r lrt(mod_1pl, mod_2pl)`) e supera o 3PL em parcimônia, estabilidade e
   identificabilidade.
4. Os escores **EAP** posicionam os `r n_obs` estabelecimentos numa escala que vai da
   ausência de consulta à negociação com dirigentes sindicais externos.
:::

::: {.small}
**Limitações** — confiabilidade **baixa** (`r fmt(rel_emp, 2)`, abaixo de 0,70) com apenas
5 itens dicotômicos, o que restringe o uso a comparações entre grupos e não entre
estabelecimentos individuais; o par `r lower5$par[1]` mantém dependência local residual
($LD\,\chi^2 = `r fmtm(max(lower5$v), 1)`$);
a escala é pouco informativa na faixa baixa de $\theta$; os dados são de 1990,
de modo que a interpretação é histórica. E, como adverte Bartholomew, um modelo de
**classes latentes** com 5 classes descreve estes dados tão bem quanto o traço contínuo:
ajustar bem não prova que a escala "existe" — ela é um construto, julgado pela utilidade.
:::

# Obrigado! {background-color="#0d3b66"}

::: {.small}
Código, dados e apresentação reproduzíveis em Quarto + R:
`apresentacao.qmd` · `dados/WIRS.csv`
:::
